臺灣士林地方法院民事裁定　　　　　 100年度司養聲字第85號
聲　請　人　陳永達
　　　　　　陳芸萱
上　1　人
法定代理人　陳怡芳
上列聲請人等聲請收養認可事件，本院裁定如下：
    主  文
聲請駁回。
聲請程序費用由聲請人負擔。
    理  由
一、本件聲請意旨略以：聲請人陳永達（收養人、民國66年11月
    7 日生）與陳芸萱（被收養人、民國91年10月17日生）之法
    定代理人即其生母陳怡芳已於民國98年1 月9 日結婚並辦理
    結婚登記。被收養人陳芸萱為未成年人，其生父朱修功與生
    母陳怡芳已於94年1 月24日協議離婚，被收養人陳芸萱於98
    年4 月20日重新約定由生母即陳怡芳行使負擔權利義務，為
    被收養人陳芸萱之法定代理人。收養人陳永達願意收養被收
    養人陳芸萱為養女，於100 年5 月9 日經被收養人之法定代
    理人陳怡芳同意，由收養人陳永達收養被收養人，並訂立收
    養書面契約。又收養人陳永達有穩定工作及收入，確有扶養
    被收養人陳芸萱之能力，且身體健康、素行良好，足堪提供
    被收養人陳芸萱良好之經濟、教育及生活環境。另收養人陳
    永達與陳怡芳及被收養人同住一處迄今，全力照顧被收養人
    陳芸萱，實際擔負起扶養照顧被收養人之責任，視被收養人
    為己出，為此依法聲請認可收養等語，並提出戶籍謄本、收
    養契約書、健康檢查報告、在職證明、中華民國臺北市政府
    警察局警察刑事紀錄證明書等件為證。
二、按子女被收養時，應得其父母之同意。但有下列各款情形之
    一者，不在此限：(一)父母之一方或雙方對子女未盡保護教養
    義務或有其他顯然不利子女之情事而拒絕同意。(二)父母之一
    方或雙方事實上不能為意思表示。又法院為未成年人被收養
    之認可時，應依養子女最佳利益為之。民法第1076條之1 第
    1 項、第1079條之1 分別定有明文。其立法理由係認收養關
    係成立後，養子女與本生父母之權利義務於收養關係存續中
    停止之，影響當事人權益甚鉅，故應經父母之同意。且未成
    年子女之父母離婚，法定代理人僅為父母之一方，此時法定
    代理人將子女出養，因將影響未任法定代理人之父或母與該
    子女間之權利義務，故仍應經未任未成年子女權利義務之行
    使或負擔之父母之同意。又本條同意雖屬父母固有之權利，
    但在父母一方或雙方對子女未盡保護教養義務而濫用同意權
    、或有其他顯然不利子女之情事而拒絕同意、或事實上不能
    為意思表示之情形時，得例外免除其同意，以保護被收養者
    之權利。
三、本件收養人與被收養人之母陳怡芳已結婚，並於100 年5 月
    9 日訂立書面收養契約由收養人收養被收養人，且經被收養
    人之生母陳怡芳同意出養等情，有上述證據在卷可憑，並據
    收養人、被收養人、被收養人之生母陳怡芳到庭陳明可據（
    見本院100 年8 月9 日非訟事件筆錄）。惟本院函詢被收養
    人陳芸萱生父朱修功，其明確表明不同意本件收養，有公務
    電話紀錄附卷可稽，本件被收養人之父、母對出養意見顯不
    一致，則本件收養應否認可，自應審究被收養人之父朱修功
    對被收養人陳芸萱有無未盡保護教養義務而濫用同意權，或
    有其他顯然不利子女之情事而拒絕同意情事﹖經查：
    (一)被收養人之法定代理人陳怡芳到庭陳明：「（問：是否同
    意出養？）我同意出養，因為這2 年多，收養人與被收養人
    的相處，我覺得他很用心在照顧我女兒。離婚的時候，女兒
    是由被收養人生父擔任親權人，後來98年女兒要讀一年級時
    ，我才重新與其約定由我擔任親權人，98年之前，被收養人
    生父那邊在扶養照顧女兒，那時，我有去探視小孩，若我想
    要看小孩時，我就會跟他們聯繫，就去台中探視。98年之後
    ，女兒改由我擔任親權人，被收養人生父沒有給付女兒扶養
    費，但被收養人生父會來探視，他會打電話跟我聯繫，可能
    來我家接小孩或是我娘家接小孩。（見本院100 年8 月9日
    非訟事件筆錄）等語，又被收養人陳芸萱供陳：「（問：有
    無看過生父﹖）有，很久很久才會見面一次，最近一次見面
    好像是阿姨結婚的時候（被收養人之法定代理人陳怡芳補陳
    ：約是今年四月份的事情，被收養人生父開車到我們娘家喜
    宴附近看被收養人。）」（見同上筆錄），可見被收養人之
    父朱修功確有探視被收養人陳芸萱，要難逕認有未盡保護教
    養義務情事。
    (二)又本院函囑臺北市政府社會局委託財團法人臺北市基督徒
    救世會社會福利事業基金會進行訪視，據分別函覆略以：「
    一、收養人現況：1.收養人陳先生現年33歲(1977 年生)，
    欲收養配偶- 陳小姐前段婚姻關係所生育之女- 陳芸萱，現
    年8 歲。2.根據陳先生2010年11月之健康檢查資料顯示，除
    了有輕度脂肪肝外，無特殊狀況說明其不適合擔任養父。3.
    陳先生和陳小姐2006年開始交往，2009年結婚，迄今近3 年
    ，他評估婚姻關係穩定，且可透過良性溝通，達成共識。4.
    陳先生目前擔任電子研發工程師，評估可提供芸萱成長之所
    需。然其財務之相關書面資料，已送呈法院，且無副本，所
    以本會無法進行核對。5.陳氏夫婦與芸萱所住住宅，為陳氏
    夫婦所購，約34坪，三房兩廳一衛，陳氏夫婦一房、芸萱一
    房、另一房為書房，內部環境整潔、且收納整齊，動線整齊
    ，且光線充足。鄰近市場、學校、公園、捷運站、公車站，
    生活機能俱全。評估案家之內外部環境，適合芸萱成長所需
    。6.陳氏夫婦之親友，為其支持網絡，且他們了解如何運用
    正式資源，例如帶她進行身心發展評估，並利用資源協助芸
    萱增進學習能力。7.陳先生自述其無警察刑事紀錄，且已將
    其紀錄送交法院，故無法確認。二、出養必要性：1.出養動
    機-(1)生母陳小姐因已再婚，現任配偶表示希望與芸萱建立
    法定關係而提出收( 出) 養聲請。(2)生父朱先生表示被動
    地了解收( 出) 養聲請，且因為芸萱監護權給予陳小姐後
    ，探視狀況大受影響，擔心未來互動機會更為薄弱，並擔心
    陳小姐灌輸關於他不實且負面的訊息，繼續影響芸萱對他的
    觀點，故不同意出養。2.生活現況-(1)陳小姐目前擔任會計
    工作，自述月收入4 萬元，與陳先生共同負擔家計，評估可
    提供芸萱穩定之經濟需求。且提供芸萱穩定、良好之生活，
    包括生活作息、住家生活環境。(2)朱先生擔任遊覽車司機
    ，自述其月收入5-6 萬，月支出約2 萬元，評估其收入大於
    支出，且有能力支持芸萱之經濟需求，但並無機會。3.支持
    系統-(1)陳小姐的親友為其支持網絡，且可運用資源協助芸
    萱之學習問題。(2)朱先生的親友為其支持網絡，然其缺乏
    與正式資源連結之經驗。三、試養情形：1.2009年7 月開始
    ，陳先生開始試養芸萱。2.目前評估芸萱之身心發展狀況尚
    佳，評估其受照顧狀況良好，與陳先生的關係並較過去兩年
    有正面進展。且其願意讓陳先生收養。四、綜合評估與建議
    ：1.評估陳先生確實有意願有能力收養芸萱，唯在處理芸萱
    與生父的關係時，並未全面考慮到芸萱之身心發展需求。2.
    評估生父一方面不同意出養芸萱，且並非完全無能力照顧芸
    萱，但其考量芸萱已與陳氏夫婦建立穩定良好之生活狀況，
    知道無法再勉強芸萱受其照顧或改變生活環境，所以無法評
    估其具有出養之必要性。3.綜合上述，難以建議核准本收(
    出) 養案，未來若進行追蹤，將追蹤芸萱與生父及其家庭互
    動狀況。」，有臺北市政府社會局100年8 月25日北市社兒
    少字第10041945500函所附之個按摘要表在卷可稽。
四、綜上，本件收養人與被收養人間雖已建立父女情感，且被收
    養人亦明確希望由收養人收養之意（見本院100 年8 月9日
    非訟事件筆錄），惟被收養人之父朱修功已表明不同意出養
    ，則本件收養顯然未獲被收養人生父同意。本院認被收養人
    生父朱修功並非無意盡其為人父親之責任，甚至先前為被收
    養人之親權人，則其既有意願、能力盡其父親之角色、責任
    ，倘認可本件收養，將使其永久喪失對未成年子女陳芸萱基
    於本生親子關係所生之權利義務，對親子關係之改變甚鉅，
    影響父、母權益甚鉅，是倘非有未盡保護教養義務或其他顯
    然不利子女情形，而濫權拒絕同意情事，自不得逕予違反被
    收養人父、母意願而予認可收養。本件被收養人之父先前確
    實有給付扶養費用，亦有與被收養人會面、交往，可認其有
    行使、負擔其為父親之權利、義務，既無從認定其對被收養
    人陳芸萱有未盡保護教養義務，或有其他顯然不利子女之情
    形，而有濫用同意權拒絕同意出養情事，則本件收養因違反
    民法第1076條之1 第1 項前段規定，自不應予認可，爰予駁
    回聲請人之聲請。
五、依非訟事件法第21條第1 項前段、第23條、民事訴訟法第85
    條第1 項前段，裁定如主文。
六、如不服本裁定，應於裁定送達後10日內，以書狀向本院提出
    抗告狀，並繳納抗告費新臺幣1,000元。
中    華    民    國   100    年    10    月    31    日
                  家事庭司法事務官